最　高　行　政　法　院　判　決
　　　　　　　　　　　　　94年度判字第00268號
上　訴　人　荷華實業有限公司
代　表　人　甲○○
被 上訴 人　財政部臺灣省中區國稅局
代　表　人　鄭宗典
上列當事人間因營利事業所得稅事件，上訴人對於中華民國92年
8月20日臺中高等行政法院91年度訴字第742號判決，提起上訴，
本院判決如下：
    主  文
上訴駁回。
上訴審訴訟費用由上訴人負擔。
    理  由
壹、本件上訴人主張：查嘉馥工業股份有限公司（下稱嘉馥公司
    ）於民國（下同）87年5月間發生銀行存款不足以致退票，
    同年7月間業已成為金融銀行拒絕往來戶，此有支票及其退
    票理由單（到期日分別為87年5月31日及6月30日）在卷可憑
    。次查嘉馥公司負債嚴重，該公司原負責人謝文雄於87年5
    月間過世後，該公司新任負責人即故意隱匿實際財產情況，
    該公司實際上已呈現歇業狀態，上訴人如進行債權催收亦無
    法獲得清償，此由88年1月間該公司新任負責人雖登記為謝
    江好美，但其出資額為零，及該公司於87年12月31日所出具
    資產負債表中關於應付款項及應付票據欄位均無記載（即該
    公司對外並無負債之意），與本案該公司在87年5月、7月間
    被銀行列為拒絕往來戶，欠上訴人新臺幣（以下同）2百多
    萬元之貨款及票款，未予清償之事實，顯然不符。且上訴人
    於87年12月間曾以臺中法院郵局第06919號存證信函向債務
    人嘉馥公司催討所欠貨款，惟債務人因將工廠出租於他人，
    刻意躲藏他遷，避而不見致該存證信函遭拒收，此有該存證
    信函及拒收信封證明文件可稽。由此，足證債務人嘉馥公司
    確有倒閉、逃匿之情事。又債務人嘉馥公司雖係於88年1月
    19日始形式上申請暫停營業，惟於87年8、9月間即已事實上
    停止營業，並將工廠出租第三人，他遷不明。再者嘉馥公司
    自申請停止營業後迄今已逾4年多均未再申請復業，益見嘉
    馥公司係以申請暫停營業為其逃避債權人追償之手段，即於
    申請暫停營業之前債務人嘉馥公司已有倒閉、逃匿及隱匿實
    際財產之情事存在。甚者，彰化縣稅捐稽徵處北斗分處於89
    年9月27日函覆上訴人表示：「嘉馥公司業於89年1月1日擅
    自歇業」等語，此與被上訴人認定嘉馥公司係於88年1月19
    日申請暫停營業相互矛盾，自有查明事實之必要性。退步言
    之，債務人嘉馥公司前開故意隱匿實際財產之情形，至少屬
    於「其他原因」致上訴人之貨款債權全部不能收回者，要無
    疑義。詎原判決僅就債務人嘉馥公司是否構成倒閉、逃匿或
    他遷不明加以論述，對於債務人嘉馥公司前述故意隱匿實際
    財產情形，是否構成其他原因致債權之一部或全部不能收回
    者之情事，卻隻字未提，率而認定本件並無營利事業所得稅
    查核準則（下稱查核準則）第94條第5項第1款之適用，是原
    判決顯有適用法規不當之違背法令。另該公司是否故意隱匿
    財產，是否將工廠租予他人還不明，均有傳訊證人謝江好美
    到庭作證說明之必要。惟原審就上訴人所為前開調查證據之
    聲請，並未詳加審酌採認，亦未盡調查證據之能事，遂為不
    利於上訴人之認定，顯與證據法則有違。此外，嘉馥公司自
    負責人5月間過世後，隨即工廠停擺，現場員工離職，（可
    調閱薪資給付證明）廠長及業務經理另行開業，公司名存實
    亡。至於後繼負責人謝江美好以暫停營業或任何名義讓嘉馥
    公司續存，對債權人而言，無任何實質義意，反倒讓稅務機
    關認定為未倒閉之證據。此明顯侵害上訴人之權益，且與法
    律之規範目的不符，爰請求判決廢棄原判決。
貳、被上訴人未提出上訴答辯。
參、原審斟酌全辯論意旨及調查證據之結果，以：按「按營利事
    業因被人倒閉、逃匿、和解或破產之宣告，或其他原因，致
    債權之一部或全部不能收回者，得視為實際發生壞帳損失，
    固為所得稅法第45條第3項（現行法第49條第5項）第1款所
    明定。但此項壞帳損失，應於確定其為壞帳之年度列報，而
    不應於未確定以前之年度預先列報，亦屬當然之解釋。」改
    制前行政法院50年判字第26號著有判例。查上訴人銷售物品
    予債務人嘉馥公司之時間為87年2月及3月間，金額共計2,65
    1,585元，嘉馥公司開立支票2張予上訴人，票載發票日分別
    為87年5月31日及6月30日，經上訴人提示後，依序於同年6
    月1日與7月9日因「存款不足」及「拒絕往來戶」（存款不
    足）遭退票，有上訴人郵局存證信函、支票及存款不足退票
    單附卷可稽。而依行為時支票存款戶處理辦法（業於92年3
    月4日財政部臺財融（一）字第0921000104號令發布廢止）
    第13條、第19條之規定可知，金融業者對於支票存款戶具有
    行為時上開規定之情形予以拒絕往來，僅係金融業者辦理支
    票存款對於支票存款戶之處理方式。尚難只憑發票人開立之
    支票因存款不足被金融業者列為拒絕往來戶，即認發票人已
    經倒閉。再者，稱「倒閉」者，乃「商業術語。指公司行號
    或因外在的因素，或因內在的經營不善，以致資金短絀，負
    債過多而宣布停止營業者，都叫倒閉。如以不正當手段蓄意
    詐財，而負債停止營業的，則稱為惡性倒閉」。債務人嘉馥
    公司登記及實收資本額為1千萬元，該公司87年1月1日起至
    87年12月31日止營利事業所得申報之營業收入總額為61,031
    ,056元，其「總分支機構銷售額明細表」記載之銷售額合計
    則為61,567,175元；與上訴人交易之當年度2月及3月銷售額
    分別為22,120,393元與21,031,920元；票載發票日之5月及6
    月銷售額分別為4,040,480元與808,600元；至87年10月及11
    月仍分別有570,750元與3,236,508元之銷售額；且有9,872,
    296.03元之期末存貨；並於88年法定期限內依法申報營利事
    業所得稅。以上各節，有嘉馥公司87年度營利事業所得稅結
    算申報書、資產負債表、總分支機構銷售額明細表附本院卷
    可稽。足證嘉馥公司於87年度並無倒閉、逃匿情事。上訴人
    雖於87年12月14日以「臺中法院郵局」第06919號存證信函
    催告債務人嘉馥公司應於函到5日內出面清償系爭款項，然
    該存證信函經郵局投遞二次後，因未能會晤收件人而無法妥
    投，又因收件人嘉馥公司未前往領取，郵局遂按通知單上所
    載認為收件人拒領，將郵件退回寄件人。以上各情，亦有郵
    局存證信函、信封及郵件招領通知書附於原處分卷、訴願卷
    與本院卷可查。是上訴人催告債務人嘉馥公司之存證信函，
    既因郵局投遞人員未能會晤該債務人而無法妥投，經郵政機
    關依規定通知招領，迨收件人未於期間內前往領取乃認為收
    件人拒領，退回寄件人，致使該催告清償系爭款項之存證信
    函無法達到債務人嘉馥公司；且依據郵政機關上開「郵件招
    領通知單」上所載，收件人到局領取該郵件之日期為87年12
    月18日以後，加上存局待領之15日，該存證信函退回上訴人
    之日期已在88年1月間，顯見系爭款項於87年度尚難確定為
    呆帳。另債務人嘉馥公司係於87年12月31日向彰化縣政府申
    請自88年1月1日起至88年12月31日止「停業」，經彰化縣政
    府審查會辦單位建設局及稅捐處於同日（31日）初核符合，
    88年1月5日核複准予備查，有彰化縣政府92年2月7日府建商
    字第0920036364號函檢送之嘉馥公司申請停業登記資料影本
    及彰化縣政府92年月21日府建商字第0920029795號函檢送之
    嘉馥公司營利事業抄本附本院卷可憑。並有嘉馥公司稅籍檔
    附原處分卷可考。足證嘉馥公司並非倒閉、逃匿或他遷。綜
    上所述，原處分（復查決定）否准認列本期（87年）呆帳損
    失，並無不合。訴願決定遞予維持，亦無違誤。另本件事證
    已明，上訴人請求訊問證人嘉馥公司負責人謝江美好，以證
    明嘉馥公司於87年7月間被銀行列為拒絕往來戶後，該公司
    事實上以面臨債信破產、無人經營之倒閉狀況乙節，核無必
    要，併予明，乃判決駁回上訴人在原審之訴。
肆、本院查：（一）、按「應收帳款、應收票據及各項欠款債權
    有左列情事之一者，得視為實際發生呆帳損失：一、因倒閉
    逃匿、和解或破產之宣告，或其他原因，致債權之一部或全
    部不能收回者。二、債權中有逾期兩年，經催收後，未經收
    取本金或利息者。」「呆帳損失：一、．．．五、應收帳款
    、應收票據及各項欠款債權有左列情事之一者，得視為實際
    發生呆帳損失，並應於發生當年度沖抵備抵呆帳。（一）因
    倒閉、逃匿、和解或破產之宣告，或其他原因致債權之一部
    或全部不能收回者。（二）債權中有逾二年經催收後未經收
    取本金或利息者。六、呆帳損失，其屬債務人倒閉、逃匿，
    無從行使催收者，除取具郵政機關無法送達之存證函外，並
    應書有該營利事業倒閉或他遷不明前之確實營業地址。．．
    ．其屬申請法院強制執行，債務人財產不足清償債務或無財
    產可供強制執行者，應有法院發給之債權憑證。其屬逾期二
    年，經債權人催收，未能收取本金或利息者，應取具郵政機
    關已送達之存證函或向法院訴追之催收證明。」為所得稅法
    第49條第5項及查核準則第94條第5款與第6款所明定。又按
    營利事業因被人倒閉、逃匿、和解或破產之宣告，或其他原
    因，致債權之一部或全部不能收回者，得視為實際發生呆帳
    損失，固為所得稅法第49條第5項第1款所明定。但此項呆帳
    損失，應於得視為實際發生呆帳損失之年度列報，而不應於
    尚不得視為實際發生呆帳損失以前之年度預先列報，亦屬當
    然之解釋。本件上訴人87年度營利事業所得稅結算申報案，
    自行列報營業收入淨額35,388,819元，營業成本29,079,486
    元，營業費用6,695,170元，營業淨損385,837元，全年所得
    額為虧損356,179元，被上訴人初查時，以會計師查核報告
    書未述及營業成本之查核過程，經通知會計師就原料耗用查
    核後，將超耗金額198,820元，自營業成本中剔除，核定營
    業成本為28,880,666元；上訴人申報呆帳損失2,651,585元
    ，被上訴人初查以上訴人雖已取具遭拒收之郵局存證信函，
    惟經調閱營業稅籍檔，債務人嘉馥公司係「申請暫停營業」
    ，又該筆呆帳係本期發生，查核準則第94條規定不合為由，
    予以否准認列，核定營業費用為4,043,279元，全年所得額
    為2,494,532元，應補稅額537,927元。上訴人不服，就營業
    成本及呆帳損失項目，申經復查結果，未獲變更，僅就呆帳
    損失項目提起訴願，亦遭財政部訴願決定駁回，乃提起本件
    行政訴訟。原判決關於在87年度尚難認上訴人對於嘉馥公司
    之應收帳款或應收票據因嘉馥公司倒閉或逃匿或和解或破產
    之宣告，或其他原因致債權之一部或全部不能收回者，則本
    件之應收帳款或應收票款，尚不能在87年度視為實際發生呆
    帳損失，以及上訴人在原審之主張如何不足採等事項均已詳
    為論述，併明無傳訊證人謝江美好之必要。又本件僅是認
    上訴人對於嘉馥公司之應收帳款或應收票據，尚不能在87年
    度視為實際發生呆帳損失而認列之，並非否認其在88年度以
    後若得視為實際發生呆帳損失時，亦不得在當期認列呆帳損
    失。是原判決認原處分否准上訴人認列其為87年度之呆帳損
    失，並無違誤，維持原處分及訴願決定，而駁回上訴人在原
    審之訴，其所適用之法規與該案應適用之現行法規並無違背
    ，與解釋判例，亦無牴觸，並無所謂原判決有違背法令之情
    形；又證據之取捨與當事人所希冀者不同，致其事實之認定
    亦異於該當事人之主張者，不得謂為原判決有違背法令之情
    形。（二）、上訴人對於業經原判決詳予論述不採之事由再
    予爭執，核屬法律上見解之歧異，要難謂為原判決有違背法
    令之情形。本件上訴論旨，仍執前詞，指摘原判決違誤，求
    予廢棄，難認有理由，應予駁回。
據上論結，本件上訴為無理由，爰依行政訴訟法第255條第1項、
第98條第3項前段，判決如主文。
中    華    民    國    94    年    2    月   24     日
                  第二庭審判長法  官　葉　振　權
                              法  官  林　清　祥
                              法  官　劉　鑫　楨
                              法  官　吳　明　鴻
                              法  官　梁　松　雄
以  上  正  本  證  明  與  原  本  無  異
中    華    民    國    94    年    2    月    24     日
　　　　　　　　　　　　　　　書記官　陳　盛　信
